【裁判字號】    97,易,1016
【裁判日期】    971024
【裁判案由】    業務侵占
【裁判全文】
臺灣高雄地方法院刑事判決              97年度易字第1016號
公  訴  人  臺灣高雄地方法院檢察署檢察官
被      告  甲○○
            丙○○
上列被告因業務侵占案件，經檢察官提起公訴（97年度偵續字第
131 號），本院判決如下：
    主  文
甲○○、丙○○均無罪。
    理  由
壹、證據能力之判斷─
一、證人戊○○於檢察事務官調查中所為之陳述，係被告以外之
    人於審判外之陳述，而屬傳聞證據，其內容復與其後於審判
    中所述相符，而未合於任何傳聞例外之規定，依刑事訴訟法
    第159 條第1 項之規定，並無證據能力，惟得以其於審判中
    之陳述作為證據。
二、證人戊○○於偵查中向檢察官所為之陳述，業經依法具結，
    其後復於審判中到庭作證，已予被告甲○○、丙○○二人詰
    問證人之機會，被告之對質詰問權已受保障，該傳聞證據業
    經被告二人之反對詰問予以核實，且證人於審判中又未曾表
    示檢察官有不當訊問之情形，其於偵查中向檢察官所為之陳
    述，即無顯有不可信之情況，依刑事訴訟法第159 條之1 第
    2 項之規定，自得為證據。
三、至本判決所引用其他據以認定上開犯罪事實之各項證據，關
    於傳聞證據部分，除符合刑事訴訟法第159 條之1 至第159
    條之4 或其他傳聞例外之規定，本有證據能力外，其餘均經
    當事人於本院審理中同意作為證據，本院審酌各該言詞或書
    面陳述作成時之情況，認作為證據均屬適當，依同法第159
    條之5 第1 項之規定，均得作為證據，合先敘明。
貳、諭知無罪之理由─
一、公訴意旨略以：被告甲○○、丙○○二人前與告訴人戊○○
    訂定「新南美窗簾布行委任經營契約書」，均係受告訴人委
    任經營「新南美窗簾布行五甲分店」（址設高雄市○鎮區○○路79號）之經理人，均為從事業務之人。詎被告二人共同
    意圖為自己不法之所有，基於業務侵占之犯意聯絡，於民國
    95年11月20日上開委任經營契約到期後，未將業務上持有前
    開分店內之冷氣機1 台、傳真機1 台及折疊桌1 張等物歸還
    告訴人，而均侵占入己，因認被告二人均涉有刑法第336 條
    第2 項之業務侵占罪嫌等情。
二、按犯罪事實應依證據認定之，無證據不得認定犯罪事實；又
    不能證明被告犯罪者，應諭知無罪之判決，刑事訴訟法第15
    4 條第2 項、第301 條第1 項分別定有明文。次按事實之認
    定，應憑證據，如未能發現相當證據，或證據不足以證明，
    自不能以推測或擬制之方法，為裁判之基礎。且認定犯罪事
    實所憑之證據，雖不以直接證據為限，間接證據亦包括在內
    ，然無論直接證據或間接證據，其為訴訟上之證明，須於通
    常一般之人均不致有所懷疑，而得確信其為真實之程度者，
    始得據為有罪之認定，倘其證明尚未達到此一程度，而有合
    理之懷疑存在而無從使事實審法院得有罪之確信時，即應由
    法院諭知被告無罪之判決（最高法院76年台上字第4986號、
    40年台上字第86號、30年台上字第816 號判例意旨參照）。
三、公訴意旨認被告甲○○、丙○○二人涉有上開業務侵占犯行
    ，係以被告甲○○、丙○○於偵查中之供述；證人戊○○、
    丁○○、柯朝文於偵查中之證述；及新南美窗簾布行委任經
    營契約書、中國信託消費明細暨收費收執表等，為其主要論
    據。訊據被告二人均堅決否認有何業務侵占犯行，被告丙○○辯稱：我們是向告訴人戊○○盤店，這些東西（冷氣、傳
    真機及折疊桌）應該都是我們的。戊○○說我們跟他盤店，
    所有管銷、人事費用都由我自己負責，我們只要跟他買窗簾
    布料就可以，他只賺窗簾布的錢。我跟他說契約要重打，他
    說等我不要做時，再將店盤回給他，只要事先跟他講就可以
    。我相信他，所以沒重打契約等語。被告甲○○則辯稱：五
    甲分店房屋契約到期後，東西（冷氣、傳真機及折疊桌）都
    搬到鳳山分店存放，並未侵占等語。經查：
(一)被告甲○○、丙○○二人前於94年9 月20日與告訴人戊○○
    訂定「新南美窗簾布行委任經營契約書」，並自94年8 月16
    日起即由被告二人實際經營新南美窗簾布行之「五甲分店
    」（址設高雄市○鎮區○○路79號）、「鳳山分店」（址
    設高雄縣鳳山市○○○路223 號）、「莒光分店」（址設
    高雄市○○區○○路783 號）、「澄清分店」（址設高雄
    市○○路455 號）等4 家分店。其中位在高雄市○鎮區○○
    路79號之「五甲分店」原裝置有告訴人所有之冷氣機1 台、
    傳真機1 台及折疊桌1 張，嗣於95年11月20日房租到期而搬
    遷，被告二人繼續經營鳳山、莒光、澄清等3 家分店，於96
    年7 月31日單方表示與告訴人解除全部分店之經營契約，惟
    未與告訴人完成上開物品（冷氣、傳真機及折疊桌）之點交
    等情，為被告二人所自承，並經證人即告訴人戊○○於本院
    審理中證述明確（易字卷第40-45 頁），復有上開委任經營
    契約書影本1 份在卷可稽（偵續卷第8-13頁），此部分之事
    實已堪認定。
(二)而上開冷氣、傳真機及折疊桌之下落，業據證人即原「五甲
    分店」店員丁○○於本院審理中證稱：我從94年9 月份開始
    在新南美窗簾「五甲分店」擔任店員，接替原來的店員，直
    到95年11月20日「五甲分店」因房租到期結束營業，才由丙○○把我調到「鳳山分店」。「五甲分店」原有冷氣機1台
    、傳真機1 台及折疊桌1 張沒錯。摺疊桌是我們用來拜拜的
    摺疊方桌，原來的那張摺疊桌在「五甲分店」時就已經壞掉
    ，當時甲○○有載另1 張摺疊桌到「五甲分店」給我使用。
    我們於95年11月20日「五甲分店」結束營業時，把「五甲分
    店」內全部東西都以塑膠袋打包，搬到「鳳山分店」去，放
    在「鳳山分店」後面的倉庫內，冷氣機及新的那張折疊桌都
    有搬過去，是搬家工人最後載過去的，所以我有看到，至於
    傳真機我沒看到。我們裝東西用的是黑色大型塑膠袋，可以
    裝傳真機。因丙○○要我把「五甲分店」搬到「鳳山分店」
    後面倉庫裡可以賣的東西，跟「鳳山分店」原來的庫存一併
    盤點加總，所以我只有清點其中DIY 門簾、桌巾、小飾品等
    物品，而未將全部塑膠袋逐一打開檢視。因「鳳山分店」本
    來就有自己的冷氣、傳真機及拜拜用的摺疊桌，所以我們過
    去時就繼續沿用，我沒有看見過有人把冷氣等物品載出去，
    直到96年8 月份戊○○到「鳳山分店」找我時，我才知道冷
    氣、傳真機及折疊桌不在店內等語（易字卷第47-51 頁）。
    足見告訴人所有原放置在「五甲分店」內之折疊桌1 張，業
    因損壞而由被告甲○○另行購置，並於95年11月20日「五甲
    分店」因店租到期結束營業時，與告訴人所有原裝置在「五
    甲分店」內之冷氣機1 台一併搬至「鳳山分店」後方倉庫內
    存放，且無證據足認其後遭被告二人取走。至告訴人所有原
    放置在「五甲分店」內傳真機1 台，雖證人丁○○並未親見
    而無法證實確有搬至「鳳山分店」倉庫內存放，惟證人既已
    證稱「五甲分店」內全部物品均以黑色大型塑膠袋打包，搬
    至「鳳山分店」之倉庫內存放，因「鳳山分店」原本即有傳
    真機、冷氣機及摺疊桌可供使用，故未自「五甲分店」搬來
    之物品中取出傳真機、冷氣機及摺疊桌，且其清點自「五甲
    分店」搬來之物品時，亦僅盤點可供販賣之DIY 門簾、桌巾
    、小飾品等物品，未將全部塑膠袋逐一打開檢視，自難認被
    告二人有取走原「五甲分店」傳真機之情，則上開傳真機、
    冷氣機及摺疊桌是否確遭被告二人取走，已非無疑。
(三)又被告二人雖與告訴人戊○○之間，訂有「新南美窗簾布行
    委任經營契約書」，記載由被告二人經營上開4 家分店，而
    為各該分店之經理人。惟依上開契約條款，被告二人須自行
    申請為各該分店之負責人，取得營利事業登記證（第2 條第
    2 款），各門市店員（含業務人員）與其它使用人之聘僱、
    核發薪資及投保勞工保險等，概由被告二人自行負責（第3
    條第1 款、第2 款）等約定（偵續卷第8-13頁）。且證人戊○○於本院證稱：上開4 家分店的盈虧由被告二人自己負責
    ，人事由他們自己找，門市所販賣的貨物都是公司的，他們
    跟公司進貨，進貨的錢由被告他們出，我們賺利潤，我們沒
    有給被告二人委任經營之報酬，當時協調以委任經營之模式
    ，將門市讓他們經營，不需要給他們報酬。「五甲分店」房
    租到期結束營業時，我並未指示被告二人將店內之冷氣機、
    傳真機及摺疊桌搬回總公司，因為我與被告二人之委任經營
    契約仍然存在，他們不用將「五甲分店」內設備及物品立刻
    返還給我，可以自行決定將物品移往其他分店內保管使用，
    且於委任經營期間，若店內之冷氣機、傳真機或摺疊桌等物
    品有損壞、遺失等情形，被告二人只須將其補回即可，無須
    返還原物，但應向公司報告等語（易字卷第42-43 頁、第46
    頁、第51-52 頁）。足見被告二人雖名為受委任經營之經理
    人，惟實際上須自任各該分店負責人，自行出資向告訴人進
    貨（窗簾布料），自行負擔人事管銷等費用，並自負盈虧，
    僅係使用告訴人之各分店門市銷貨，且不得向告訴人請求報
    酬，就各分店內所有設備及物品，可自行決定移往其他分店
    內使用，如有損壞、遺失情形，只須自行添購補回即可，無
    須返還原物。而上開「五甲分店」房租到期結束營業時，告
    訴人既未指示被告二人須將「五甲分店」內之冷氣機、傳真
    機及摺疊桌返還總公司，則被告二人自行決定將上開物品移
    往「鳳山分店」或其他分店內使用或存放，本屬契約上之權
    限，縱被告二人嗣於96年7 月31日單方面向告訴人表示解除
    全部分店之經營契約，而未確實點交上開原在「五甲分店」
    內之冷氣機1 台、傳真機1 台及摺疊桌1 張，致告訴人受有
    上開物品之損失，亦僅屬未依債之本旨履行契約之民事法律
    關係，告訴人或得請求民事上之損害賠償，尚難認被告二人
    有何以易持有為所有之不法所有意圖，而侵占業務上持有之
    上開物品，自不得以刑法上之業務侵占罪相繩。
四、綜上所述，公訴意旨所舉上開證據，不足認定被告二人確有
    所指業務侵占犯行，仍存有合理之懷疑，無從使本院得有罪
    之確信，應認舉證尚有未足。此外，本院依卷內現存證據資
    料，復查無被告二人有何業務侵占犯行，揆諸前開說明，應
    認被告二人犯罪不能證明，均應諭知無罪之判決。
據上論斷，應依刑事訴訟法第301 條第1 項，判決如主文。
本案經檢察官乙○○到庭執行職務。
中    華    民    國    97    年    10    月    24    日
                  刑事第六庭    審判長法  官  曾逸誠
                                      法  官  陳思睿
                                      法  官  林柏壽
以上正本證明與原本無異。
如不服本判決應於收受本判決後10日內向本院提出上訴書狀，並
應敘述具體理由，如未敘述上訴理由者，應於上訴期間屆滿後20
日內補提理由書狀於本院（均須按他造當事人之人數附繕本）「
切勿逕送上級法院」。
中    華    民    國    97    年    10    月    27    日
                                      書記官  林國龍


司法院資訊處製作；財團法人民間司法改革基金會備份。
